臺灣高等法院臺南分院刑事判決
110年度金上訴字第845號
上  訴  人  
即  被  告  王云軒

選任辯護人  李國豪律師（法扶律師）
上列上訴人即被告因違反洗錢防制法案件，不服臺灣雲林地方法
院109年度金訴字第23號中華民國110年5月31日第一審判決（起
訴案號：臺灣雲林地方檢察署108年度偵字第7451號；移送併辦
案號：109年度偵字第4596號、第4597號），提起上訴，本院判
決如下：
    主      文
上訴駁回。
    事實及理由
壹、犯罪事實
    甲○○於民國108年8月31日前某日，與自稱「林小姐」之人透
    過LINE通訊軟體聯繫後，得知「林小姐」願以1個帳戶1期10
    天，期領新臺幣(下同)1萬元、月領3萬元為代價向其租用帳
    戶，其明知金融機構核發之提款卡係憑密碼驗證，此外別無
    確認使用者身分之方式，是如將提款卡及密碼同時交付不認
    識之人，等同容任取得該提款卡及密碼之人任意使用該金融
    帳戶作為金錢流通之工具，且因帳戶名義人與實際提領人分
    離，而得以遮斷資金去向，躲避偵查機關之追查，仍基於縱
    有人以其提供之帳戶隱匿特定犯罪所得之去向、所在而洗錢
    ，亦不違背其本意之幫助不確定故意，依「林小姐」變更提
    款卡密碼後，於108年8月31日13時41分許，在雲林縣西螺鎮
    某統一便利商店，將其所申辦之臺灣銀行虎尾分行帳號0000
    00000000號帳戶(下稱本案帳戶)之存摺及提款卡，寄送給「
    林小姐」所屬詐騙集團成員收受（甲○○被訴幫助詐欺部分，
    非本院審理範圍，詳下所述）後，由詐騙集團成員於附表所
    示時間，以附表所示方式，對丁○○、乙○○、丙○○實施詐騙，
    致其等陷於錯誤，匯款進入本案帳戶，再以本案帳戶提款卡
    提領詐騙所得，致使該等詐騙所得去向及所在不明，以此方
    式幫助掩飾或隱匿該等犯罪所得。經丁○○、乙○○、丙○○發覺
    有異，報警處理並均提出告訴，因而查獲上情。
貳、上訴及本院審理範圍
　　「上訴得對於判決之一部為之。」「對於判決之一部上訴者
    ，其有關係之部分，視為亦已上訴。但有關係之部分為無罪
    、免訴或不受理者，不在此限。」刑事訴訟法第384條第1項
    、第2項定有明文（本條於110年6月16日修正公布，同年月1
    8日生效，本件被告於110年6月24日向原審提起上訴，本院
    於同年7月14日繫屬，應適用修正後即現行法之規定）。又
    參以立法理由說明：本項（指第2項）但書所稱「無罪、免
    訴或不受理者」，並不以在主文內諭知者為限，即第一審判
    決就有關係之部分於理由內說明不另為無罪、免訴或不受理
    之諭知者，亦屬之。是以，本件被告不服原判決提起上訴，
    檢察官未提起上訴，而被告係就原判決認定有罪部分（即幫
    助洗錢部分）提起上訴，原判決就起訴意旨認被告涉犯刑法
    第30條第1項、第339條第1項之幫助詐欺取財罪不另為無罪
    諭知部分，並非上訴範圍，此經本院與被告及辯護人確認在
    卷（本院卷第99頁），是本院僅就被告上訴部分（即被訴幫
    助洗錢罪部分）進行審理，原判決關於幫助詐欺不另為無罪
    諭知部分，非本院審理範圍。
參、認定犯罪事實所憑之證據及理由
一、刑事訴訟法第159條之5規定，被告以外之人於審判外之陳述
    ，雖不符前4條之規定，而經當事人於審判程序同意作為證
    據，法院審酌該言詞陳述或書面陳述作成時之情況，認為適
    當者，亦得為證據。當事人、代理人或辯護人於法院調查證
    據時，知有第159條第1項不得為證據之情形，而未於言詞辯
    論終結前聲明異議者，視為有前項之同意。查：本判決以下
    所引用之傳聞證據，檢察官、被告及辯護人於審判程序中均
    同意作為證據使用，或知有傳聞證據之情形而未於言詞辯論
    終結前聲明異議，本院審酌該等證據作成時之情況，並無違
    法取證之情形，又與本案有關聯性，認為以之作為證據應屬
    適當，均具有證據能力。　　
二、被告坦承於上開時間、地點寄送本案帳戶，由「林小姐」所
    屬詐欺集團取得後，即以附表所示方式詐欺附表所示之人，
    致附表所示之人陷於錯誤，分別以附表所示方式匯款至本案
    帳戶，該等詐欺款項均旋遭本案詐欺集團不詳成員提領而不
    知去向等情，並為告訴人丁○○、乙○○、丙○○指訴明確（警25
    00號卷第3-4頁；警0753號卷第15頁及反面；警6198號卷第1
    6-17頁反面），且有本案帳戶之通訊中文名、地查詢（個人
    戶）資料、存摺存款歷史明細批次查詢資料、被告之寄件發
    票、明細及貨物狀態資料、臺灣銀行虎尾分行108年10月16
    日虎尾營字第10800037751號函暨所附資料、告訴人丁○○之
    內政部警政署反詐騙案件紀錄表、臺北市政府警察局內湖分
    局港墘派出所受理詐騙帳戶通報警示簡便格式表、存款交易
    明細查詢資料、告訴人乙○○之臺北市政府警察局中正第一分
    局博愛路派出所受理各類案件紀錄表、內政部警政署反詐騙
    案件紀錄表、告訴人丙○○之內政部警政署反詐騙案件紀錄表
    、新北市政府警察局中和分局秀山派出所受理詐騙帳戶通報
    警示簡便格式表（警2500號卷第8頁及反面、48-50頁、52-5
    4頁；警0753號卷第19-20頁反面、47-53頁；警6198號卷第1
    9-20頁、23頁）在卷可稽，此部分之事實先堪認定。　　
三、「本法所稱洗錢，指下列行為：…二、掩飾或隱匿特定犯罪
    所得之本質、來源、去向、所在、所有權、處分權或其他權
    益者。…」「本法所稱特定犯罪，指下列各款之罪：二、刑
    法…第三百三十九條…」、「本法所稱特定犯罪所得，指犯第
    三條所列之特定犯罪而取得或變得之財物或財產上利益及其
    孳息。前項特定犯罪所得之認定，不以其所犯特定犯罪經有
    罪判決為必要。」洗錢防制法第2 條第2 款、第3 條第2款
    、第4 條第1 項、第2 項定有明文。本件告訴人丁○○、乙○○
    、丙○○遭如附表所示方式詐騙，屬刑法詐欺取財犯罪，合於
    洗錢防制法第3 條第2 款所稱之特定犯罪，其等匯入本案帳
    戶之金額，即屬詐欺犯罪所得，雖實際實施詐騙之人尚未經
    查獲，然依同法第4條第2項之規定，犯罪所得之認定，不以
    實際實施犯罪之人經判決有罪為必要，本件屬詐欺犯罪既已
    為告訴人丁○○、乙○○、丙○○指訴明確，並有上開證據資料可
    以佐證，是本件帳戶內之告訴丁○○、乙○○、丙○○之匯款，當
    屬洗錢防制法所稱犯罪所得。　　
四、金融帳戶因申請時需提出個人身分證明文件，而與申請人間
    有一定的代表性或連結關係，是一般情況多僅供自己使用，
    縱有供他人使用之情形，必也與實際使用人間有一定之親誼
    或信賴關係。相對而言，持有金融帳戶提款卡之人，得以不
    用經過身分認證，亦無需面對面查核，只要取得密碼，即可
    隨時隨地提領帳戶內之金錢，資金流通之功能便利且強大，
    而一般人將以自己名義申請之金融帳戶，僅供自己或具有一
    定信賴關係之人所使用，其意義即在於，因金融帳戶屬「具
    名」性質之資金流通工具，透過金融機構對於資金往來之電
    子化紀錄，得以事後追索金融帳戶內資金之來源及去向，是
    金融帳戶之申請名義人對於帳戶內之資金流向本應清楚明瞭
    ，縱使有借他人使用之情形，必也因清楚掌握實際使用人之
    身分及聯絡方式，而得以避免在日後發生糾紛或法律爭議時
    ，代替實際使用人成為他人追索或司法機關追索之對象，而
    蒙受不利益，反之，如將提款卡及密碼同時交付與不認識之
    人，其對於該帳戶可能遭第三人作為匯款、取款所用已有認
    知，又因其對於第三人之真實身分不並知悉，主觀上亦可預
    見如第三人將匯入帳戶內之款項以提款卡提領，該筆款項之
    去向及所在即無從追索，犯罪偵查機關亦無法進行查緝，因
    而發生隱匿犯罪所得之洗錢結果。是以，被告雖辯稱：被告
    雖辯稱：因一時之間想說可以趕快賺到錢，結果導致這樣發
    生，我身上錢花到底了，所以希望找一個快速的工作，讓自
    己好過一點，我是真的為了要找工作，不是詐騙（原審卷第
    264-266頁）、交付本件帳戶係出於求職之目的，並無幫助
    洗錢之認知與意欲等語，然查：
㈠、被告將本案帳戶交付與「林小姐」，僅透過LINE與「林小姐
    」聯繫，而除LINE帳號以外，被告對於「林小姐」之真實身
    分可謂毫無所悉，是被告主觀上明知所交付之人真實身分不
    明，於提款卡及密碼交出後，即無任何追查後續使用狀況或
    取回之可能。再者，被告寄出本件帳戶提款卡後，更配合指
    示變更提款卡密碼，此除為被告坦承在卷外，並有被告所提
    與「林小姐」之LINE對話紀錄稱：「（林小姐）卡片密碼有
    設定好嗎？」、「有啊」、「我都用好了」等語可佐（警25
    00號卷第43頁），則被告既已配合指示變更提款卡密碼，其
    主觀上當可知悉該帳戶內之存款可供「林小姐」隨意提領或
    轉匯，而「林小姐」所領出之存款，被告更無法得知去向或
    所在，蓋LINE通訊軟體並非實名制，一般人更無法透過LINE
    通訊軟體查得真實使用人之姓名，且申請LINE帳號並無身分
    認證機制，僅需填寫部分個人資料即可申請，被告本身亦有
    使用LINE通訊軟體之經驗，對於該軟體之申請、使用方式，
    自屬明瞭，則被告在僅掌握對方LINE帳號之情況下，即將本
    案帳戶交付「林小姐」，其對於後續可能發生無法再追查本
    案帳戶使用狀況，因而導致匯入本案帳戶內之款項去向不明
    ，於主觀上應可預見。
㈡、被告對於「金融帳戶之使用方式與特性」、「本案帳戶交付
    後可能發生無法追索資金去向之結果」，於客觀上並無不可
    預見之情況存在，且被告行為時已年滿20歲，依其供稱：我
    大學畢業，有念研究所，企管相關，現仍就學中（原審卷第
    293頁），再參以被告所提出，其與「林小姐」之LINE對話
    內容（警2500號卷第16-47頁），被告對於「林小姐」所傳
    送之訊息，均可適切回答，並且就內容不詳盡之處，亦可提
    出疑問，此由其向「林小姐」稱：「如果我被查出沒去工作
    怎麼辦？」（同卷第20頁）、「（薪水怎麼給你？）匯的（
    應為匯到之誤）簿子我網銀就可以收到了，我到時我在（應
    為再之誤）轉帳」（同卷第27頁）等語，亦可知被告並非欠
    缺辨別一般事理能力之人，此與因特殊生理（例如年紀顯然
    過輕之兒童）或心理因素（例如身心疾病所生之理解能力欠
    缺），導致辨別事理能力顯然有所欠缺之人並不相同。
㈢、至於被告雖於偵查及原審提出信安醫療社團法人信安醫院診
    斷證明書及病歷（診斷為學習障礙症、有焦慮的適應障礙症
    ，警2500號卷第9-11頁）、雲林縣特殊教育學生鑑定證、教
    育部特殊學生鑑定及就學輔導鑑定證明書（同卷第12-15頁
    ），以證明被告曾經鑑定為情緒行為障礙伴隨邊緣智商，然
    其中關於特殊教育學生鑑定，乃教育主管機關基於教育之目
    的，就特殊「學習」狀況之學生施以特別教育，其鑑定目的
    在於提供受教者「適性」發展之機會，此與司法精神醫學所
    稱辨別事理或控制行為之能力並不相同，情緒障礙甚至精神
    症狀並非必然導致辨別或控制能力低下，如憂鬱症、躁鬱症
    、適應障礙症、反社會性人格等，並非必然導致行為人欠缺
    司法精神醫學所稱辨識或控制能力。本件依原審所調取信安
    醫療社團法人信安醫院之心理鑑衡報告記載略以（原審卷第
    87-92頁）：⒈個案（即被告）全量表智商為88分，與同齡層
    相比落入中下程度範圍，語文及作業智商落入中下程度範圍
    。⒉心智理論量表可評估推論他人想法或意圖的能力，個案
    在語文和非語文的分數皆落入中等程度，相較於大學生常模
    的分數，並無顯著差異。⒊綜合所述，個案可能在字詞的理
    解與解釋上較有缺損的情形，例如詞彙分測驗，個案會將兩
    個字詞按表面字義解釋，無法合在一起統整，或許因此在人
    際溝通上會有比較明顯的困難，但在推論社會情境或他人意
    圖上，個案並無特別落後同齡層者的情形等語，雖認為被告
    部分智商表現屬中下程度，然就「推論社會情境或他人意圖
    上」，則無特別落後同齡層者之情形。再經原審就被告之辨
    識及控制能力送請衛生福利部草屯療養院進行司法精神鑑定
    ，鑑定結果則以：⒈精神狀態：接受鑑定當時意識狀態清醒
    ，注意力可集中，定向感、判斷力與記憶力正常，可描述過
    去之生活細節。衣著合宜，神情壓抑、皺眉，會談態度被動
    配合，談論到案件本身時情緒略顯激動，偶爾因鑑定問題感
    到不耐，人際相處上有衝動、沒耐性、容易誤解他人語意的
    傾向，語言表達與理解能力尚可，大致上可切題回答問題，
    當問題較為簡略時，偶爾需要多做說明才能理解，思考具邏
    輯性，多自我中心思考，對他人的感受難以同理，無明顯妄
    想内容，會談過程無明顯幻覺行為或不適切行為。⒉測驗評
    估結果，魏氏成人智力量表第四版(WAIS-IV)測驗結果全量
    表智商為84(PR=14，95%信賴區間80-88)，對照同年齡層常
    模，整體的智力分數屬中下程度範圍，且四項指數間無顯著
    差異，其全量表智商分數可解釋他的智力表現。在語文理解
    、知覺推理的表現與同儕常模相比，屬中等程度範圍。細部
    分析，具備與同儕相當水準的學校知識與常識，及心像翻轉
    能力，和中下水準的空間組織、分析，邏輯推理能力。⒊精
    神科診斷為：學習障礙症、需排除高功能自閉症。有自閉症
    傾向，性格特質上有衝動、沒耐性、容易誤解他人語意的傾
    向，多自我中心思考，對他人的感受難以同理，造成其過去
    人際相處上的困難，也導致難以與人發展親密關係。然而，
    犯案原因與缺錢花用有關，犯發當日行為未受幻覺或妄想干
    擾，也否認當日有使用酒精或其他成癮藥物，根據智力測驗
    結果、學業成就表現、生活實務領域之發展，難謂於案發當
    日因精神障礙或其他心智缺陷造成辨識或控制能力的缺損等
    情，有該院鑑定報告書可憑（原審卷第223-233頁），其鑑
    定結果實與上開心理鑑衡報告並無重大出入，可見被告雖智
    商為常模中下程度，並伴隨有部分情緒障礙，然就「理解」
    、「推論」、「辨識」、「控制」等心智能力，並未全然欠
    缺或特別落後於一般同齡程度，則被告於行為時，對於犯罪
    之發生與結果於主觀上具有可預見性，應可認定。
五、洗錢防制法所稱之「洗錢」行為，依第2條之規定，係指：
    一、意圖掩飾或隱匿特定犯罪所得來源，或使他人逃避刑事
    追訴，而移轉或變更特定犯罪所得；二、掩飾或隱匿特定犯
    罪所得之本質、來源、去向、所在、所有權、處分權或其他
    權益者；三、收受、持有或使用他人之特定犯罪所得。並於
    第14條、第15條規定其罰則，俾防範犯罪行為人以製造資金
    流動軌跡斷點之手段，使其形式上轉換為合法來源，去化不
    法利得與犯罪間之聯結，以掩飾或切斷特定犯罪所得與犯罪
    之關聯性，藉以逃避追訴、處罰。一般洗錢罪與特定犯罪係
    不同構成要件之犯罪，特定犯罪僅係洗錢行為之「不法原因
    聯結」，而非該罪之構成要件行為，特定犯罪之既遂與否和
    洗錢行為之實行間，不具有時間先後之必然性，只要行為人
    實行洗錢行為，在後續因果歷程中可以實現掩飾、隱匿特定
    犯罪所得之效果，即得以成立一般洗錢罪，並不以「特定犯
    罪已發生」或「特定犯罪所得已產生」為必要，是以如提供
    金融帳戶之行為人主觀上認識該帳戶可能作為對方收受、提
    領特定犯罪所得使用，對方提領後會產生遮斷金流以逃避國
    家追訴、處罰之效果，仍基於幫助之犯意，提供該帳戶之提
    款卡及密碼，以利洗錢之實行，應論以一般洗錢罪之幫助犯
    （最高法院刑事大法庭108年度台上大字第3101號裁定意旨
    參照）。而一般洗錢罪固須以特定犯罪為前置要件，但其前
    置犯罪並非洗錢犯罪之成立要件，僅係作為金流之不法原因
    聯結而已，故不以前置犯罪經有罪判決為必要，同法第4條
    第2項即明揭此旨，自洗錢防制法前揭立法目的，一般洗錢
    罪之前置犯罪，並非洗錢罪之成立要件（最高法院109年度
    台上字第2479號判決意旨參照）。是以，幫助洗錢罪之犯罪
    故意，係以行為人對於其行為可能造成特定犯罪所得產生「
    隱匿、掩飾」之結果為其主觀「認知」及「意欲」之內容，
    而無須就其所幫助或參與之特定犯罪種類、情節或內容亦有
    主觀上之具體犯意，此由洗錢防制法第2條對於洗錢行為之
    定義，及第4條規定，關於特定犯罪之認定，不以經判決有
    罪為必要等規定，即可得知，是特定犯罪僅為洗錢罪之不法
    原因連結，並非構成要件，就洗錢罪之成立，並不要求行為
    人對於特定犯罪具有與正犯相同程度之主觀認知及意欲，否
    則逕以各該特定犯罪之共同正犯或幫助犯論處即可，殊無再
    另立洗錢罪加以規範之必要，縱此，幫助洗錢之犯意，僅行
    為人對於其行為可能對於特定犯罪所得之「掩飾、隱匿」產
    生助益於主觀上具有幫助犯意為已足，至於行為人對於該特
    定犯罪之種類或犯罪過程是否具有幫助故意，則非幫助洗錢
    罪成立之要件，而係是否另論以幫助特定犯罪（如幫助詐欺
    、恐嚇取財等）之問題，經查：
㈠、被告本案帳戶於108年8月31日寄出與「林小姐」所屬詐騙集
    團前，已有多次提款卡提領紀錄（見歷史交易明細，備註欄
    記載IC提，警0753號卷第48頁），顯見被告對於提款卡之交
    易模式並不陌生，而被告更配合「林小姐」之指示，將提款
    卡密碼變更後寄出，其對於「林小姐」可能利用本案帳戶收
    取匯款，再以提款卡提領方式領出現金等情，已有知悉。
㈡、再核以被告與「林小姐」LINE通訊內容（警2500號卷第16-47
    頁），「林小姐」自稱「海天聯合會計事務所」缺兼職，事
    務所主要幫助企業提供稅務可享盈虧互抵等稅務優惠，並指
    明「薪資如下：一個帳戶期薪10,000月領30,000、二個帳戶
    期薪20,000月領60,000」等語，依其內容顯屬以金融帳戶換
    取現金，並無何「兼職」內容之可言，而被告詢問「有需要
    什麼相關知識呢」等語後，「林小姐」則回覆稱：簡單的說
    ，帳戶不用有錢，存簿和提款卡寄到我們公司就可以配合領
    取薪水了」、「我們會安排合作的企業上掛職三個月的實習
    職位」，依此內容，被告除提供帳戶外，無須付出任何勞力
    或專業技能，形同以帳戶換現金，與販賣帳戶之行為實無二
    致。
㈢、被告對於上開「兼職」內容欠缺合理性，並非沒有懷疑，此
    由其先以「好喔我有要時會跟妳說」等語回應後，又再以：
    「那掛職要去工作嗎」詢問「林小姐」，「林小姐」回覆稱
    ：「我們工作相當於向你租用帳戶，我們收到帳戶確認正常
    能使用後，會安排你掛職3個月實習職位在合作的企業，將
    你「虛構入職」，如有電話抽查，詢問你是否在XX企業工作
    ，你就回答是，再以工作繁忙為由掛電話即可」等語，被告
    又追問：「如果我被查出沒去工作怎麼辦呢」、「要用幾本
    比較安全」等語，可見被告當下已預見「林小姐」所稱兼職
    工作並非一般正常工作，而涉及非法行為，此由其於原審審
    理時供稱 ：「林小姐」跟我說的操作方式可獲取高額報酬
    ，我覺得不是合法的（原審卷第288-289頁）、之前我有到
    粉圓工廠上班，日薪800元，依照「林小姐」的說法，我什
    麼事都不用做，只要把本案帳戶給對方就可以，比我之前的
    工作好賺很多等語（同卷286-287頁），亦可佐證明。
㈣、被告雖辯稱：因一時之間想說可以趕快賺到錢，結果導致這
    樣發生，我身上錢花到底了，所以希望找一個快速的工作，
    讓自己好過一點，我是真的為了要找工作，不是詐騙等語（
    原審卷第264-266頁）等語，然被告辯稱找工作，已與其個
    人先前之求職經驗不符，業如上述，況依被告所提與「林小
    姐」之對話，未曾提及任何工作內容，僅有以帳戶換取現金
    之條件，實質上與販賣帳戶無異，被告辯稱為了找工作而交
    付本案帳戶部分，實與客觀證據無法契合。再被告辯稱其僅
    以賺取金錢為目的，並無預見或容任洗錢結果發生之主觀犯
    意，然「賺取金錢」與「預見或容任洗錢結果發生」此二種
    主觀上之意欲，並非互斥之擇一關係，被告一方面希望透過
    提供帳戶方式換取現金，另方面對於本案帳戶交付後，可能
    發生幫助洗錢之後果知悉並容任其發生，本可併存，被告為
    換取金錢，而對於其可預見之幫助洗錢犯罪結果容任其發生
    ，即已具備幫助洗錢之不確定故意，此亦可由其與「林小姐
    」之LINE對話內容稱：不然先寄1個（帳戶）去，我急著需
    要錢等語（警2500號卷第40頁），佐證被告急於賺取販賣帳
    戶之利益，對於可能發生之不法後果，出於容任發生亦不違
    背其本意之主觀態度。
六、綜上，本件事證已經明確，被告所辯尚非可採，應依法論罪
    科刑。　　　
肆、論罪科刑及駁回上訴之理由
一、提供金融帳戶提款卡及密碼供他人使用，嗣後被害人雖匯入
    款項，然此時之金流仍屬透明易查，在形式上無從合法化其
    所得來源，未造成金流斷點，尚不能達到掩飾或隱匿特定犯
    罪所得之來源、去向及所在之作用，須待款項遭提領後，始
    產生掩飾、隱匿之結果（最高法院刑事大法庭108年度台上
    大字第3101號裁定意旨參照）。刑法上之接續犯，就各個單
    獨之犯罪行為分別以觀，雖似各自獨立之行為，惟因其係出
    於單一之犯意，故法律上仍就全部之犯罪行為給予一次之評
    價，而屬單一一罪，其部分行為如已既遂，縱後續之行為止
    於未遂或尚未著手，自應論以既遂罪（最高法院97年度台上
    字第3084號判決意旨參照）。本案帳戶匯入附表所示之洗錢
    標的前，餘額為9元，匯入後經本案詐欺集團不詳成員提領
    殆盡，本案帳戶僅餘1,186元（警0753號卷第48-49頁），兩
    者相差之1,177元，乃未經提領之洗錢標的，尚未達掩飾或
    隱匿特定犯罪所得之來源、去向及所在之作用，此部分本案
    詐欺集團之洗錢犯行僅止於未遂，但因其他部分之洗錢犯行
    已既遂，兩者屬於接續犯之關係，應論以洗錢既遂罪即足。
    是核被告所為，係犯刑法第30條第1項前段、洗錢防制法第2
    條第2款、第14條第1項之幫助洗錢罪。被告以1個幫助行為
    ，幫助如附表編號1至3所示洗錢標的之洗錢行為，為同種想
    像競合犯，應從一重之幫助洗錢罪處斷。附表編號２、３部分
    併辦之犯罪事實，與起訴部分屬於裁判上一罪關係，乃併予
    審理。
二、駁回上訴之理由
㈠、原判決以被告幫助洗錢犯行事證明確（另被訴幫助詐欺部分
    非本院審理範圍），論以刑法第30條第1項前段、洗錢防制
    法第2條第2款、第14條第1項之幫助洗錢罪，且被告為洗錢
    幫助犯，犯罪情節顯較正犯為輕，依刑法第30條第2項規定
    ，減輕其刑。量刑部分審酌被告前無經法院判刑確定之紀錄
    ，素行尚可，但其為獲取利益，罔顧提供本案帳戶可能被他
    人用作洗錢之風險，有害金融秩序及犯罪所得之追查，所為
    非是。參以本案詐欺集團洗錢標的金額等情節，又被告矢口
    否認犯行，難認已坦然面對自己之過錯（被告固得基於防禦
    權之行使而否認犯行，本院亦不得以此作為加重量刑之依據
    ，但此與其餘相類似、坦承全部犯行的案件相較，自仍應在
    量刑予以參酌、區別，以符平等原則），惟考量前開鑑定結
    果，認被告經心理衡鑑評估，各項評估結果都落在邊緣程度
    ，兼衡被告自陳大學畢業之學歷、未婚亦無子女、在家中幫
    忙擔任搬運工、月薪不固定、最高約1萬元、與祖父母、父
    母及弟弟同住之生活狀況等一切情狀，量處有期徒刑2月，
    併科罰金新臺幣2萬元，並諭知易服勞役之折算標準。沒收
    部說明：洗錢防制法第18條第1項前段規定「犯第14條之罪
    ，其所移轉、變更、掩飾、隱匿、收受、取得、持有、使用
    之財物或財產上利益，沒收之」，其無「不問屬於犯罪行為
    人與否」之要件（絕對義務沒收），當以屬於（指實際管領
    ）犯罪行為人者為限，始應（相對義務）沒收。查本案帳戶
    匯入如附表所示之洗錢標的（詐欺款項），業經本案詐欺集
    團不詳成員提領殆盡，所餘1,186元（另應扣除本案帳戶原
    有之9元）已返還給告訴人丁○○（原審卷第61-63頁），無證
    據證明被告有實際管領此部分之財產上利益，自無從依上開
    規定宣告沒收，復無證據證明被告因本案犯罪獲有利益，亦
    無從犯罪所得。核其認事用法並無違誤，量刑亦屬妥適。
㈡、被告上訴意旨略以：被告有自閉症傾向，性格衝動、沒耐性
    ，容易誤解他人語意，各項評估結果均落在邊緣程度，顯見
    被吿控制能力無法與大多數人相提並論，被告缺乏社會經驗
    ，更容易因此受騙，較一般人更難辨真偽，容易聽信「林小
    姐」宣稱節稅、徵兼職等說詞，並無幫助逃漏稅捐之幫助故
    意，且依稅捐稽徵法第44條至46條之1規定可知，稅捐稽徵
    法並非均有刑罰規定，被告可能僅有幫助違反行政罰之幫助
    故意等語。
㈢、經查：被告之智能及精神狀況，已為原審調取被告相關病歷
    資料，並送請鑑定，綜合全部相關證據及鑑定結果，並無影
    響其本件犯罪故意之成立，理由已如上四㈢部分所詳述，而
    被告辯稱幫助節稅、兼職部分，何以不可採信之理由，亦為
    本院說明如上五部分所載，被告再以前詞否認犯罪，仍為無
    理由。至於被告上訴意旨主張，被告僅有幫助違反行政罰之
    故意，及原判決認定被告係出於幫助逃漏稅捐之不法意圖（
    原判決以等價客體錯誤認定被告仍具有洗錢罪之不確定故意
    ）有所違誤部分，然查，洗錢行為依洗錢防制法第2條之規
    定，係指掩飾、隱匿特定犯罪所得之來源、去向或所在等行
    為，至於所稱「特定犯罪」並非一般洗錢罪之構成要件，僅
    屬不法原因之聯結，此觀洗錢防制法第4條第2項之規定自明
    ，而幫助犯之故意，行為人只要概略認識該特定犯罪之不法
    內涵即可，無需確知正犯行為之細節或具體內容。此即學理
    上所謂幫助犯之「雙重故意」。提供金融帳戶者主觀上如認
    識其帳戶可能作為他人收受特定犯罪所得使用，且提領不法
    所得後將產生遮斷資金流動軌跡以逃避國家追訴、處罰之效
    果，仍基於幫助之犯意而提供，以利洗錢實行，則應論以一
    般洗錢罪之幫助犯（最高法院110年度台上字第2075號判決
    意旨參照）。是以，幫助洗錢之不確定故意，係以行為人對
    於其行為可能造成特定犯罪所得產生「隱匿、掩飾」之結果
    ，於主觀上具有直接或間接故意為已足，無須就其所幫助之
    特定犯罪「種類」、「情節」或「內容」於主觀具有幫助犯
    罪故意，此乃因洗錢罪所保護之法益為「健全防制洗錢體系
    ，穩定金融秩序，促進金流之透明，強化國際合作」等公共
    法益（見該法第1條之立法目的），與保護個人財產利益等
    其他特定犯罪並非完全相同，因而特定犯罪是否成立或經法
    院判決有罪，實非洗錢罪是否成立之要件，行為人如對於特
    定犯罪之成立亦可證明具有主觀上之犯意，乃是否另論幫助
    特定犯罪之問題，不可混為一談。是以，本件依上開說明，
    已足以認定被告就本案帳戶交付後，將供「林小姐」匯入並
    提領資金所用，而被告與「林小姐」並不認識，對於「林小
    姐」以提款卡領出本案帳戶內資金後，該資金即已不知去向
    或所在，且「林小姐」所稱節稅、兼職等內容，均與常情不
    符，而可預見與犯罪有關等情，於主觀上具有幫助之不確定
    故意，則其幫助洗錢之犯行，即已成立，其對於該犯罪實際
    上為「逃稅」、「詐欺」、「加重詐欺」是否有主觀上之幫
    助犯意，實乃其是否另成立幫助該等特定犯罪之問題，並不
    影響幫助洗錢罪之成立，被告此部分之上訴，亦無理由，而
    原判決就此部分，另細究被告僅有幫助逃漏稅之主觀犯意（
    本件並無逃漏稅捐之客觀事實存在，被告亦無從論以相關罪
    責），而認為與幫助詐欺屬於等價之客體錯誤，雖亦誤解幫
    助洗錢罪之主觀構成要件與特定犯罪之種類無關，然因此部
    分理由之記載對判決結果尚無影響，乃由本院於理由中加以
    補充說明，並駁回被告之上訴。
伍、應適用之程序法條：刑事訴訟法第368條。
本案經檢察官江金星提起公訴及移送併辦、檢察官陳昱旗到庭執
行職務。
中　　華　　民　　國　　110 　年　　9 　　月　　28　　日
                  刑事第一庭    審判長法  官  楊清安
                                      法　官  陳顯榮
                                      法  官  蕭于哲　
以上正本證明與原本無異。
如不服本判決應於收受送達後20日內向本院提出上訴書狀，其未
敘述上訴理由者，並得於提起上訴後20日內向本院補提理由書（
均須按他造當事人之人數附繕本）「切勿逕送上級法院」。
                  　　　　　          書記官　徐振玉  
中　　華　　民　　國　　110 　年　　9 　　月　　28　　日
附錄本案論罪科刑法條全文
洗錢防制法第2條
本法所稱洗錢，指下列行為：
一、意圖掩飾或隱匿特定犯罪所得來源，或使他人逃避刑事追訴
    ，而移轉或變更特定犯罪所得。
二、掩飾或隱匿特定犯罪所得之本質、來源、去向、所在、所有
    權、處分權或其他權益者。
三、收受、持有或使用他人之特定犯罪所得。
洗錢防制法第14條
有第二條各款所列洗錢行為者，處7年以下有期徒刑，併科新臺
幣5百萬元以下罰金。
前項之未遂犯罰之。
前二項情形，不得科以超過其特定犯罪所定最重本刑之刑。
附表、犯罪事實
編號 詐欺及匯款方式   １ 詐欺集團成員於108年8月28日22時許，撥打電話聯繫丁○○，佯裝商店人員、中國信託人員，稱因資訊安全問題致訂單設定有誤，增加10筆訂單，需配合取消設定，致丁○○陷於錯誤，而於108年9月4日22時31分許，依指示匯款21,123元至本案帳戶，隨即遭詐騙集團成員以提款卡提領而隱匿所在及去向。   ２ 詐欺集團成員於108年9月4日19時許，佯裝網路賣家、台新銀行行員致電乙○○，訛稱網路購物分期付款誤設為連續扣款，需至自動櫃員機解除設定，致乙○○陷於錯誤，而於108年9月4日22時24分許，依指示匯款29,985元至本案帳戶，隨即遭詐騙集團成員以提款卡提領而隱匿所在及去向。   ３ 詐欺集團成員於108年9月4日19時許，佯裝讀商店客服人員、台新銀行行員致電丙○○，訛稱其信用卡資料遭盜刷，需至自動櫃員機解除設定，致丙○○陷於錯誤，接續於108年9月4日21時15分許、同日21時21分許，各依指示匯款49,987元、49,987元至本案帳戶，隨即遭詐騙集團成員以提款卡提領而隱匿所在及去向。